【裁判字號】    98,訴,1657
【裁判日期】    990401
【裁判案由】    勞保
【裁判全文】
臺北高等行政法院判決
                                     98年度訴字第01657號
                                     99年3月11日辯論終結
原      告  盟日發企業有限公司
代  表  人  甲○○
訴訟代理人  洪幼珍律師
被      告  勞工保險局
代  表  人  乙○○（總經理）住.
訴訟代理人  丙○○
            辛○○
            庚○○
上列當事人間勞保事件，原告不服行政院勞工委員會中華民國98
年7 月7 日勞訴字第0980009702號訴願決定，提起行政訴訟，本
院判決如下：
    主  文
原告之訴駁回。
訴訟費用由原告負擔。
    事實及理由
一、程序事項：本件被告代表人於訴訟進行中由羅五湖變更為乙
    ○○，茲據被告現任代表人依法具狀向本院聲明承受訴訟，
    核無不合，應予准許。
二、事實概要：本件原告負責人之父曾宏韜於民國（下同）92年
    4 月29日自前一投保單位（立典木業有限公司，下稱立典公
    司）退保，97年3 月3 日由原告為其申報加保，嗣曾宏韜因
    膽管癌、肝硬化、B 、C 型肝炎、胃潰瘍病症，於97年4 月
    7 日至97年4 月28日、97年6 月2 日至97年6 月13日及97年
    6 月19日至97年6 月25日住院診療，並檢據申請上開期間之
    傷病給付。經被告審查，以原告並無曾宏韜之出勤、工作及
    領薪等資料，難以認定曾宏韜係原告僱用實際從事工作之員
    工，其申報曾宏韜參加勞工保險及就業保險與規定不符為由
    ，依勞工保險條例第24條規定，以被告97年10月20日保承工
    字第09760492220 號函（下稱原處分）核定取消曾宏韜被保
    險人資格，已繳保費依同條例第16條第2 項規定，不予退還
    ；另以其所請傷病給付屬停保期間發生之事故，不符行為時
    勞工保險條例第19條第1 項之請領規定；而其住院診療距92
    年4 月29日自前一投保單位退保日已逾1 年，亦無行為時同
    條例第20條規定之適用，乃核定所請傷病給付不予給付。原
    告不服，申請審議，經勞工保險監理委員會98年2 月19日97
    保監審字第4720號審定書（下稱爭議審定）駁回後，提起訴
    願亦遭決定駁回，遂提起本件行政訴訟。
三、本件原告主張下列各情，並聲明求為判決：(一)訴願決定、爭
    議審定、原處分均撤銷。(二)應命被告就原告97年8 月27日（
    被告收狀日）之傷病給付申請案，作成准予給付38日傷病給
    付，共計新台幣（下同）26 ,600 元之行政處分。
（一）本件訴曾宏韜係原告之創辦人亦為員工，亦為原告代表人
      甲○○之父，生前木業是他「唯一的工作」，一直沒有離
      開，先前經營的立典公司因積欠大筆債務，名下財產遭拍
      賣，資本短缺，曾宏韜為清償債務日夜工作，嗣因操勞過
      度身體不適，才交棒給兒女經營退居第二線。曾宏韜於86
      年間設立立典公司，又於93年8 月與甲○○共同設立原告
      公司，並以甲○○為負責人，且二公司均設於同一地址，
      營業項目相似，客戶相同，僅於發票上做區分，原告公司
      自94年起申請歇業，96年6 月復業，96年7 月始對外開立
      發票，然曾宏韜與原告代表人商議，自96年9 月起將國內
      銷售額掛在立典木業有限公司名下，國外出口銷售即掛於
      原告名下。平日原告公司業務亦由曾宏韜與甲○○共同經
      營，公司員工亦稱呼曾宏韜為「老闆」，稱甲○○為「小
      老闆」，而曾宏韜自原告創立（即93年8 月）起，每日均
      至公司上班，參與業務處理採購、議價、接待客戶、簽收
      文件、銀行換匯、管理工人，工人不足時，曾宏韜亦協助
      開堆高機、修理機器、及技術指導等工作，實際於原告公
      司從事勞動。又因原告為家族公司，曾宏韜未於原告掛正
      式職稱，惟工人均稱其為老闆，且曾宏韜又參與經營管理
      ，其性質則類似於「共同負責人」，亦可認係「事業經營
      之負責人」、「代表事業主處理有關勞工事務之人」或「
      顧問」，應屬勞動基準法第2 條之「僱主」。退步言之，
      因曾宏韜有實際參與勞動，縱令非僱主，亦應為同條之「
      勞工」，依勞工保險條例第6 條或第8 條「實際參加勞動
      之僱主」，即得參加勞工保險。
（二）又因原告於94年間申請歇業，於96年6 月復業，故僱用之
      工人至96年7 月1 日始加入勞保，因原告並無專職人員辦
      理勞保，僅由代表人甲○○妹妹曾柳茵兼任會計，而曾宏
      韜為立典公司之負責人，亦為原告之共同經營者之一，即
      實際於原告從事勞動，本得選擇於立典公司或原告公司加
      入勞保，惟因二家公司僱用勞工之勞工保險均以原告為投
      保單位，二公司勞健保加保均由曾柳茵以原告代表人之自
      然人憑證於網路申報，其係於97年2 月返家過年始發現曾
      宏韜未加入勞保，因考量員工均以原告為投保單位，為便
      於管理，始於97年3 月亦以原告為投保單位加入勞工保險
      。投保當時，曾宏韜年齡為50餘歲，身體並無異狀，且其
      之前勞保投保年資已達10餘年，故曾宏韜係因持續從事勞
      動，始再加入勞保，並非知悉自己重病而帶病投保，然被
      告竟以曾宏韜並非該單位實際從事工作之員工，而取消被
      保險人資格，自非適法
（三）本件高雄市立小港醫院病歷載稱：「曾君原有B 、C 型肝
      炎、肝硬化、脾腫大、膽管癌等病情，且97年3 月初於該
      院就醫時，已有肝腫瘤之發現，當時檢查高度疑為肝惡性
      腫瘤，97年4 月7 日因嚴重腹水致腹脹、腹痛、經常成腹
      水，肺積水及抽水，全身不適，無食慾入院，病情為『2-
      3 月』，旋即於翌日97年4 月8 日接受肝組織細胞抽吸病
      理檢查，已證實為膽管癌，並開始接受疼痛控制」，係指
      97年3 月初時有肝腫瘤發現，97年4 月7 日才因腹水入院
      ，97年4 月8 日接受病理檢查，始證實為膽管癌」，並非
      於97年3 月3 日加保時已確認曾宏韜為惡性腫瘤患者，是
      被告特約專科醫生審查醫理見解並不實在。再者膽管癌為
      少見之腫瘤，並無特別症狀，常僅有腹脹等輕微症狀，且
      篩檢不易，許多病患直至末期醫院始發現罹患膽管癌，故
      醫師建議病患調適生活及工作，生活及工作步調可放慢一
      點，顯然罹患膽管癌並非無勞動能力。被告特約專科醫師
      並未親自診治曾宏韜，對於曾宏韜於投保時之身體狀況並
      不清楚，況審查醫師與被告間為委任關係，其審查意見有
      偏頗之虞。
（四）原告與立典公司之登記地址均同一（即曾宏韜住所），亦
      共用工廠及辦公室（設於高雄縣彌陀鄉○○○路506 號）
      ，員工亦相同。證人己○○於本院證稱：「（問：曾宏韜
      於97年開始生病期間，仍有到公司工作嗎？）他出院時，
      就會來公司作。（問：97年開始曾宏韜生病後，其去公司
      的時間，有無減少？）曾宏韜在97年生病後，就比較少來
      公司了，但仍是大約兩、三天來一次，會幫忙修理機台、
      幫忙我們做事。（問：曾宏韜何時開始沒有去公司？）他
      大約於97年7 月份開始就沒有去公司」。證人丁○○證稱
      ：「（問：妳公司與盟日發公司的往來，都與何人接洽？
      ）曾宏韜去世前，都由曾宏韜跟我們接洽，他去世後，才
      換由甲○○跟我們接洽。（提示原處分卷第38頁問：這份
      傳真文件是你發的嗎？這筆交易的、買賣雙方是何人？交
      易價格多少？）一、曾宏韜、甲○○他們沒有分哪家公司
      跟我公司訂貨，只是之前是由曾宏韜跟我公司接洽，但也
      有由甲○○跟我們接洽的情形過，上揭所提示單據上所寫
      小老闆的意思是指甲○○，我都稱呼甲○○為小老闆，曾
      宏韜去世後，我們往來的交易發票抬頭就開盟日發公司，
      但我習慣上出貨時都是用立典公司名義為記載，於原處分
      卷第38頁所示的交易，是甲○○、曾宏韜均有簽名於其上
      。二、曾宏韜去世之前，也有用盟日發公司的名義跟我們
      往來過。三、於原處分卷第38頁所示的交易，我不知道曾
      宏韜、甲○○他們是用哪家公司與我們往來。（問：你公
      司與立典公司最後一筆交易在何時？）97年初還有交易往
      來。（問：97年初曾宏韜還有與你公司接觸生意往來否？
      ）有的，是在他生病時，約97年6 月以後，他生病比較嚴
      重後，我們才沒有再接洽，97年6 月以前的其他時間，曾
      有與曾宏韜接洽過」。足證曾宏韜於97年3 月3 日加保後
      ，仍持續於原告工作。
（五）被告雖稱原告並未申報曾宏韜之薪資所得，惟因原告係於
      每月10日以現金方式發放薪水，業經證人戊○○及己○○
      證述屬實，故被告確實每月支付曾宏韜每月薪資42,000元
      ，惟因原告及立典二家公司之稅務均由會計師處理，會計
      師基於節稅之考量，認以營利所得較薪資所得申報較為有
      利，然此所得係支付曾宏韜於立典及原告二家公司之報酬
      ，不能據此認定原告並未支付薪資予曾宏韜；又曾宏韜之
      所得雖經立典公司申報為營利所得，亦足證曾宏韜實際從
      事勞動，亦有所得。再者，爭議審定末頁稱原告所提供有
      關曾宏韜之事證，縱屬實情，亦不能證明其加保後，實際
      工作之證明。又曾宏韜無人事、出勤、領薪等具體資料可
      供查核，依種種跡證已足資證明曾宏韜，確實在原告工作
      誠乃屬實，被告拒絕理賠顯無道理，合先敘明。被告亦曾
      派員查訪，也明知曾宏韜一直沒有離開工作崗位，卻一再
      以無領薪或簽到…證明他有出勤拒絕理賠，員工是以有無
      實際上班為基準，而不是徒以文書當唯一出勤證明，否則
      任何人也可以以假領薪或假簽到為證明，但原告是實實在
      在的經營者，無須作假，況且法無明文規定「事業經營者
      之顧問需要、出勤、領薪」之記錄才能證明有上班之依據
      。
（六）又曾宏韜係於97年2 月21日因泌尿問題至高醫中和紀念醫
      院之泌尿科就診，直至97年3 月6 日才至該院之肝膽腸胃
      科就診，且其於97年3 月6 日之主述為「feel fatigue a
      nd poor appetite recently 」( 即最近感受疲勞和胃口
      不好) ，參照其於97年3 月27日就診時稱「從舊曆年…食
      量減少」；可證明被保險人於97年3 月3 日加保時，身體
      僅有食慾不佳，精神不好之症狀，因被保險人原有胃潰瘍
      痼疾，被保險人亦以為是胃腸毛病，並非如被告審查醫師
      稱「被保險人勞動能力已重度受損，為無力從事勞動工作
      之病患」，且被保險人於該醫院經過多項血液檢查、腹部
      電腦斷層檢查、上消化道內視鏡檢查、下消化道鎮劑攝影
      檢查、肝組織抽吸病理檢查，直至97年4 月8 日至高雄市
      立小港醫院住院檢查，才確認為膽管癌，而膽管為罕見之
      癌症，僅有腹脹等輕微症狀，且被保險人於97年3 月3 日
      加保時，僅有食慾不好、疲勞、腹脹等輕微症狀，並無特
      別重大不適症狀，與知悉自己重病而惡意加保之情形不同
      。且曾宏韜在患病過程中，仍時常到兩家公司上班，此由
      高醫中和紀念醫院97年7 月24日病歷記載: 「為何( 腹)
      水消不掉，近日工作stress( 緊張) 接待外賓」參諸11、
      12 之 營業額申報書，自96年7 、8 月以後，國外出口銷
      售額均列於原告公司名下，因原告均出口至日本，亦由曾
      宏韜接待日本客人，由曾宏韜於97年7 月中旬仍接待外賓
      之記載，足證曾宏韜於投保時及投保後均有勞動能力，且
      持續於原告公司從事勞動。
（七）末按，原告因位在高雄縣梓官鄉，原告就近委請代書劉榮
      村代為處理勞保申請、審議及行政訴訟，然因劉代書於承
      辦本件時，未詳細詢問曾宏韜之勞動情形，其撰寫的書狀
      ，亦未給原告看過，直到98年10月22日始傳真行政訴訟起
      訴狀給原告代表人，而其撰寫勞保爭議、訴願之其他書狀
      仍拒不給原告代表人，且其書面陳述之「被保險人於97年
      3 月3 日正式到職，…其出勤時間不固定」、「被保險人
      於92年起即為僱用員工」，於申請審議時書面陳述「被保
      險人年事已高，無法從事勞力工作」等語，因與事實不符
      ，請准予更正為「被保險人自原告公司設立後即於原告公
      司工作，負責業務處理、接待客戶、簽收文件、銀行換匯
      、管理工人，工人不足時，被保險人亦協助開堆高機、修
      理機器、及技術指導等工作」、「被保險人於97年3 月3
      日加保後，仍於原告公司從事勞動，嗣因檢查出罹癌，於
      97年4 月起陸續住院」。
四、被告則以下列各語置辯，並聲明駁回原告之訴。
（一）本件訴外人曾宏韜於92年4 月29日自前一單位（立典公司
      ，按曾宏韜為該單位負責人）退保，迄至97年3 月3 日始
      由原告加保，其因膽管癌、肝硬化、B 、C 型肝炎、胃潰
      瘍，於97年4 月7 日至97年4 月28日、97年6 月2 日至97
      年6 月13日及97年6 月19日至97年6 月25日住院診療並申
      請因傷病不能工作期間之傷病給付，經被告審查，據原告
      稱，曾宏韜為負責人之父，於97年3 月3 日正式到職，惟
      無法提供出勤、工作、領薪等資料，難以認定曾宏韜係原
      告僱用實際從事工作之員工，被告乃依規定自97年3 月3
      日加保日起取消其被保險人資格，已繳之保險費不予退還
      。至曾宏韜因上開疾病住院診療，係屬停保期間發生之事
      故，不符行為時勞工保險條例第19條第1 項請領規定；又
      曾宏韜於92年4 月29日自前一投保單位退保，其住院診療
      距退保日已逾1 年，亦核無行為時同條例第20條規定之適
      用，所請傷病給付應不予給付，被告並於97年10月20日以
      保承工字第09760492220 號函復原告、副知曾宏韜在案。
（二）按勞工保險係屬在職人員之團體保險，故僅有實際從事工
      作獲得報酬之勞工，始得以其僱主或所屬機構團體為投保
      單位參加勞工保險，且依行為時勞工保險條例第19條第1
      項被保險人於保險效力開始後，停止前發生保險事故者，
      得依本條例規定，請領保險給付。因此，被保險人於退保
      後發生事故者，被告自不負有保險給付之義務，亦無按年
      息5%加計利息給付原告之情事。本件經被告查據：
  １、被告高雄縣辦事處97年9 月23日保高縣辦字第0000003379
      號函說明略以：「據原告負責人甲○○君告稱，曾君係其
      父親，於97年3 月3 日正式到職，擔任技術專員，平常負
      責口述指導員工操作機械及調整工具等，其出勤時間不固
      定，故無其出勤紀錄，因該單位規模小，行政作業均由負
      責人兼職，為了方便作業，不作員工人事資料，另其因病
      請病假不扣薪，每月薪資以現金支付42,000元，沒有建立
      其領薪清冊，亦無請假單；其自97年8 月起，因病重就無
      法到該公司工作直到過世，曾君之薪資，平常均以現金支
      付，年底再請會計師採一額度申報所得扣繳，故無薪資表
      可提供」等語；又原告申請審議及提起訴願之理由均為：
      「曾君94年間因駕駛推高機，遭一機車騎士王建文撞上造
      成重傷，被起訴判刑在案，95年度交簡上字第4 號及96年
      度裁全聲字第92號財產假扣押，民事部分95年度雄調字第
      172 號95年4 月6 日於高雄地方法院調解成立賠償57萬元
      ，由原告所支付。且稱曾君自92年起即為原告僱用之員工
      ，一直沒有離開，然其年事較高，無法從事勞力工作，專
      門負責技術指導與機器調整，請求撤銷原處分」等語。而
      被告訪查時，原告亦稱曾宏韜係「97年3 月3 日」到職，
      與審議、訴願及行政訴訟時改稱「92年」即為僱用員工之
      情事不符，且曾宏韜年50餘歲（出生日期：43年7 月6 日
      ），應非屬年事較高之勞工；原告所附曾宏韜請款單及簽
      收單影本，均為加保之前，不足以作為加保後從事工作之
      證明。
  ２、另原告訴願時稱「法無明文規定事業體所僱用之『員工』
      ，強製出勤或領薪紀錄」及行政訴訟時改稱「法無明文規
      定事業經營之『顧問』需要出勤、領薪之記錄才能證明有
      上班之依據」云云。惟按勞工保險條例第10條及其行為時
      施行細則第10條規定略以，「各投保單位應為其所屬勞工
      ，辦理投保手續及其他有關保險事務，並備僱用員工或會
      員名冊。…。保險人（即被告）為查核投保單位勞工人數
      、工作情況及薪資，必要時，得查對其員工或會員名冊、
      出勤工作紀錄及薪資帳冊。」「員工或會員名冊（卡）應
      分別記載下列事項：一、姓名、性別、出生年月日、住址
      、國民身份證統一編號。二、到職、入會或到訓之年月日
      。…四、工作時間及薪資。…。」又依勞動基準法第23條
      第2 項及第30條第5 項亦有類此規定，應備置出勤工作紀
      錄、薪資表及薪資帳冊」。原告既稱曾宏韜為其員工，即
      應依法備置其出勤工作紀錄、薪資表及薪資帳冊，惟原告
      之員工中僅曾宏韜無出勤紀錄，除於法不符亦與常情有悖
      。
  ３、另原告告稱每月薪資以現金支付42,000元，沒有建立其領
      薪清冊，年底再請會計師採一額度申報所得扣繳云云，然
      經被告向財稅中心查閱曾宏韜97年薪資所得資料顯示，原
      告並未申報曾宏韜97年度薪資所得扣繳（按曾宏韜97年度
      綜合所得稅各類所得資料顯示，格式代號及所得類別為「
      54」，係屬營利所得，非屬「50」薪資所得，且扣繳單位
      為立典木業有限公司亦非原告）。
  ４、據此，原告提出事證均為曾宏韜於該單位加保前之資料，
      縱屬真實，亦不能作為其加保後實際受僱工作之證明，且
      無曾宏韜人事、出勤、領薪等具體資料可供查核，更未為
      其申報97年度薪資所得扣繳，顯與原告說詞不一，殊難認
      曾宏韜確為原告僱用實際從事工作之員工。原告於97年3
      月3 日申報曾宏韜參加勞工保險及就業保險與規定不符，
      被告乃依規定自加保日起取消其被保險人資格，已繳之保
      險費不予退還。至曾宏韜因上開疾病住院診療，係屬停保
      期間發生之事故，不符行為時勞工保險第19條第1 項請領
      規定；又曾宏韜於92年4 月29日自前一投保單位退保，其
      住院診療距退保日已逾1 年，亦核無行為時同條例第20條
      規定之適用，所請傷病給付應不予給付。原告之見，顯係
      誤解法令，被告所為之核定，依法並無不合。
（三）按「行政機關應依職權調查證據，不受當事人主張之拘束
      ，對當事人有利及不利事項一律注意。」、「行政機關基
      於調查事實及證據之必要，得要求當事人或第三人提供必
      要之文書、資料或物品。」、「行政機關為處分或其他行
      政行為，應斟酌全部陳述與調查事實及證據之結果，依論
      理及經驗法則判斷事實之真偽，並將其決定及理由告知當
      事人。」、「當事人因妨礙他造使用，故意將證據滅失、
      隱匿或致礙難使用者，行政法院得審酌情形認他造關於該
      證據之主張或依該證據應證之事實為真實。前項情形，於
      裁判前應令當事人有辯論之機會。」行政程序法第36條、
      第40條、第43條及行政訴訟法第135 條定有明文。又原告
      自申請審議迄至提起行政訴訟，均未有該項主張，且迄至
      準備程序庭，原告仍未提供被保險人曾宏韜加保後實際從
      事工作之具體相關事證以證明曾宏韜確係原告僱用實際從
      事工作之員工，復據98年11月17日準備程序庭訊，證人戊
      ○○指稱係於公司外看見徵人啟示，故入內應徵，並由「
      立典木業有限公司」負責人曾宏韜負責應徵接待云云。至
      於原告稱無專職人員辦理勞保，僅由代表人甲○○之妹曾
      柳茵兼任會計，因其漏未將曾宏韜一併加入勞保…等語，
      惟按原告96年7 月11日所送加保表，表上僅申報10名員工
      （含代表人）加保，所蓋經辦人及負責人印章均同為甲○
      ○，且被告每月所寄送之保險費繳款單均列有計費當月異
      動明細資料供原告核對，俾其據以即時核對投保人數及異
      動資料是否正確，並於繳費期限前儘速反映不符事項，進
      而以保障權益。原告所稱曾宏韜性質類似於原告「共同負
      責人」云云，惟該原告公司加保表負責人及經辦人均為原
      告代表人甲○○，何以獨漏曾宏韜未為其申報加保，原告
      所稱有違一般常情，殊難信服。
（四）又據行政院衛生署中央健康保險局保險對像門診就醫紀錄
      明細表顯示，曾宏韜於97年2 月21日、2 月26日、3 月6
      日、3 月20日、3 月25日、3 月27日等多次就醫紀錄。另
      據高雄市立小港醫院病歷載：曾宏韜原有B 、C 型肝炎、
      肝硬化、脾腫大、膽管癌等病情，且97年3 月初於該院就
      醫時，已有肝腫瘤之發現，當時檢查高度疑為肝惡性腫瘤
      ，97年4 月7 日因嚴重腹水致腹脹、腹痛、經常成腹水，
      肺積水及抽水，全身不適，無食慾入院，病情為「2-3 月
      」，旋即於翌日─97年4 月8 日接受肝組織細胞抽吸病理
      檢查，已證實為膽管癌，並開始接受疼痛控制；復據被告
      特約專科醫生審查醫理見解：「曾宏韜君於97年3 月3 日
      加保『前』已有肝硬化、肝炎、肝腫瘤、脾腫大、腹水腹
      脹等病情，臨床上為肝惡性腫瘤之疑似病患，其勞動力應
      已重度受損，為無力從事勞動工作之病況。」原告所稱「
      曾君平日身體強壯，很少生病，即至97年4 月初身體發現
      異常，至高雄醫學大學附設醫院檢查，始發現罹患癌症，
      …且仍於原告從事勞動云云」，顯與事實不符。再者，原
      告稱「因位在高雄縣梓官鄉，就近委請代書劉榮村代為處
      理勞保申請、審議及本件起訴，然因劉代書於承辦本案時
      ，未詳細詢問被保險人之勞動情形，其撰寫的勞保爭議、
      訴願之書狀，亦未給原告看過…，且其書面陳述被保險人
      年事已高，無法從事勞力工作等語，因與事實不符，請准
      予更正為被保險人自原告公司設立後即於原告公司工作，
      …被保險人於97年3 月3 日加保後，仍於原告公司從事勞
      動…」等語。惟按層經審議及訴願之相關文件均已有原告
      用印，此次原告請求更正說詞致前後不一，益徵原告顯為
      事後彌補之舉，委不足採信。
（五）「保險人為審核保險給付或勞工保險監理委員會為審議爭
      議案件認有必要者，得向被保險人、受益人、投保單位、
      各該醫院、診所或領有執業執照之醫師、助產士等要求提
      出報告，或調閱各該醫院、診所及投保單位之病歷、薪資
      帳冊、檢查化驗紀錄或放射線診斷攝影片（Ｘ光照片）及
      其他有關文件，被保險人、受益人、投保單位、各該醫院
      、診所及領有執業執照之醫師或助產士等均不得拒絕。」
      、「勞工保險局得視業務需要聘用兼任醫師12人至20人。
      」勞工保險條例第28條及勞工保險局組織條例第11條第2
      項定有明文。是被告依法定職權，為審核勞工保險給付，
      得調查有關之文件等規定自明，除以被保險人或受益人檢
      附之資料、診斷書等書面資料予以審核外，如有必要，亦
      須另外徵詢專科醫師意見。且被告特約專科醫師均經行政
      院衛生署審定合格具有診療資格之醫師，其依據被保險人
      之就診病歷資料所提供之審查意見，自是依其醫學專業及
      被保險人實際診療情形所為之審查結果，係「法律」所賦
      予之權限，並非「個人」臆斷。原告被保險人曾宏韜君有
      無從事工作之能力，涉及「專業醫理」之判斷，須有客觀
      相關就診病歷資料為依憑並經由「醫師」審查認定，非僅
      憑原告「片面主張」及「入院護理評估」即可作為認定之
      依據，況且「入院護理評估」亦不能作為醫師診斷的處置
      。又被告特約專科醫師所作「專業醫理」的見解，屬於行
      政法上判斷餘地之範圍，原告不得因被告特約專科醫師「
      專業醫理」見解不利原告，即認為有不公之嫌，所執之理
      由顯然不足採。
（六）另依被告特約專科醫師審查醫理見解：曾宏韜已於97年2
      月21日、2 月26日、3 月6 日、3 月20日、3 月25日多次
      在高雄醫學大學附設中和紀念醫院看診。又據高雄小港醫
      院97年4 月7 日入院病歷主訴：腹漲有2-3 個月，胃口差
      、疲勞、體重減輕，診斷為B 、C 肝炎、肝硬化、膽管癌
      、胃潰瘍，「97年3 月3 日加保時已有嚴重症狀，勞動能
      力有嚴重受損」，97年3 月3 日至97年4 月7 日期間，曾
      君持續在高雄醫學大學看診，檢查以確定病因，所患屬慢
      性病，病情並未急遽惡化，於上述該段期間不需即住院；
      又「是否需立即住院緊急醫療，常為立即危及生命，需要
      緊急急救之病況」曾宏韜先為內診治療檢查，應為合理。
      97年4 月7 日為了作MRI(核磁共振攝影檢查) 及MRCP( 核
      磁共振膽胰道管攝影手術) 才住入高雄市立小港醫院，住
      院診斷為兩側併發性肝炎，發燒疑有腹膜炎、腹腔淋巴節
      轉移，胸腔積水，B 、C 肝感染及腹水脾腫大、胃十二指
      腸潰瘍、膽石及憂鬱症。「97年4 月28日出院後還有間斷
      性右上腹痛、腹漲、胃口差、疲勞，其病情並未改善，97
      年6 月2 日、6 月19日、7 月25日、8 月11日多次入院治
      療，無法從事原有工作」。另據高雄市立小港醫院97年4
      月11日病歷病程摘要載：「家屬已自行告知病患抽吸報告
      結果，patient mood depression(病人心情沮喪) 想不開
      ，想了解自己可活多久時，生存意志強，希望可以得到一
      些治療方式，延長生命」。與原告所訴稱曾君「僅有食慾
      不好、疲勞、腹脹等輕微症狀，並無特別重大不適症狀，
      與知悉自己重病而加保之情形」、97年4 月僅僅有腹漲輕
      微不適，身體其他功能均正常，並無「勞動力重度受損」
      或「無工作之情形」及曾宏韜於投保時及投保後均有勞動
      力，且持續於原告公司從事勞動，顯與事實不符。
（七）再者，本件原告雖稱：被告訪查人員表示「你們是從3 月
      3 日才加保，如果時間往前寫，勞保局會認為你們未幫員
      工加保，會罰罰鍰，建議原告可以說是97年3 月3 日才到
      職。」云云，惟被告派員訪查原告，係本於行政機關職權
      依相關規定作業辦理，並依原告代表人及證明人說詞製作
      訪查紀錄，無任何武力或言語脅迫之情事，該訪查紀錄且
      請其代表人甲○○及現場員工官己○○、戊○○確認無誤
      後簽章，有原告之印章，應屬無誤。惟官韓秋君、戊○○
      於98年11月17日準備程序庭中，說詞卻與訪查紀錄不一，
      又往來廠商丁○○，與原告係屬利益共同體，可預期不可
      能作出不利原告之證詞，該等已非屬客觀第三者，所述證
      詞顯難採為證據之用，益徵原告顯為事後彌補之舉，委不
      足採信。至原告所送銷售總額統計表僅能證明該公司有營
      業紀錄，亦不能作為原告是否有僱用曾宏韜從事工作之事
      實；另原告自申請審議迄至提起行政訴訟，原告仍未提供
      曾宏韜加保後實際從事工作之具體相關事證，以實其說，
      殊難認為曾君確為原告僱用實際從事工作之員工。
五、按「年滿15歲以上，60歲以下之左列勞工，應以其僱主或所
    屬團體或所屬機構為投保單位，全部參加勞工保險為被保險
    人：…二、受僱於僱用勞工5 人以上公司、行號之員工。…
    。七、無一定僱主或自營作業而參加職業工會者。…」、「
    勞工保險之保險費一經繳納，概不退還。但非歸責於投保單
    位或被保險人之事由所致者，不在此限。」、「被保險人或
    其受益人，於保險效力開始後，停止前發生保險事故者，得
    依本條例規定，請領保險給付。」、「被保險人在保險有效
    期間發生傷病事故，於保險效力停止後，必須連續請領傷病
    給付或住院給付診療給付者，1 年內仍可享有該項保險給付
    之權利；…。被保險人依前項規定連續請領保險給付者期間
    內，因同一傷病及其引起之疾病致殘廢或死亡者，仍得請領
    殘廢或死亡給付。其非因病癒而經保險人自設或特約醫師同
    意出院後，在保險效力停止後1 年內，因同一傷病及其引起
    之疾病致殘廢或死亡者亦同。」、「投保單位故意為不合本
    條例規定之人員辦理參加保險手續，領取保險給付者，保險
    人應依法追還；並取消該被保險人之資格。」、「年滿十五
    歲以上，六十歲以下，受僱之本國籍勞工，應以其雇主或所
    屬機構為投保單位，參加本保險為被保險人。…」行為時勞
    工保險條例第6 條、第16條第2 項、第19條第1 項、第20條
    、第24條及就業保險法第5 條定有明文。
六、經查，本件訴外人曾宏韜（即原告負責人甲○○之父）於92
    年4 月29日自立典公司退保，其後於97年3 月3 日由原告為
    其申報加保，嗣曾宏韜因膽管癌、肝硬化、B 、C 型肝炎、
    胃潰瘍病症於97年4 月7 日至97年4 月28日、97年6 月2 日
    至97年6 月13日及97年6 月19日至97年6 月25日住院診療，
    並檢據申請上開期間之傷病給付。經被告審查後，以原告並
    無曾宏韜之出勤、工作及領薪等資料，難以認定曾宏韜係原
    告僱用實際從事工作之員工，其申報曾宏韜參加勞工保險及
    就業保險與規定不符為由，依勞工保險條例第24條規定，核
    定取消曾宏韜被保險人資格，已繳保費依同條例第16條第2
    項規定，不予退還；另曾宏韜所請傷病給付屬停保期間發生
    之事故，且住院診療距曾宏韜自前一投保單位退保日（92年
    4 月29日）已逾1 年，不符行為時勞工保險條例第19條第1
    項、第20條之請領規定，遂核定所請傷病給付不予給付等情
    ，為兩造所不爭執，且有投保單位基本資料查詢（立典木業
    有限公司）、投保單位基本資料查詢（原告）、被保險人異
    動資料查詢、勞工保險加保申報表、勞工保險傷病給付申請
    書暨給付收據、高雄市立小港醫院診斷證明書（97年4 月28
    日、97年6 月25日、97年6 月25日）、原處分附原處分卷(一)
    可稽，洵堪認定。
七、次查，曾宏韜於97年2 月21日、2 月26日、3 月6 日、3 月
    20日、3 月25日、3 月27日等多次於高雄醫學大學附設中和
    紀念醫院看診（行政院衛生署中央健康保險局保險對像門診
    就醫紀錄明細表附原處分卷(二)參照），97年2 月間至97年4
    月7 日期間，曾君持續在高雄醫學大學附設中和紀念醫院（
    下稱高醫中和紀念醫院）看診及檢查以確定病因，而曾宏韜
    於97年3 月6 日於高醫中和紀念醫院就診時主訴「CC:feel
    fatigue and poor apptetie （感覺極度疲累及無食慾）…
    」，而曾宏韜97年2 月29日經實施腹部超音波檢查，顯示肝
    臟有很多腫瘤（Echo: multiple liver tumours）。又其自
    舊曆年間（註：97年農曆正月初一為國曆97年2 月7 日）食
    量減少、體重減輕5 公斤，97年3 月10日CT（電腦斷層）檢
    查有肝癌（HCCs），惟為進一步區分究為肝癌或胰臟癌（Pa
    ncreatic ca ），故安排曾宏韜至高雄市立小港醫院再抽吸
    ，4 月7 日住院，4 月8 日上午排MRI （核磁共振攝影檢查
    ）及MRCP（核磁共振膽胰道管攝影手術），下午作肝抽吸等
    情，業經高醫中和紀念醫院於曾宏韜病歷（附本院卷第279
    頁背面、第281 頁可參），曾宏韜97年2 月間已有腫瘤之嚴
    重症狀一節，即堪認定。另參諸曾宏韜97年4 月7 日入住高
    雄市立小港醫院，主訴：腹漲疼痛已有2-3 個月，無食慾、
    極度疲累、身體不適、體重3 個月減輕5 公斤，故至高醫中
    和紀念醫院就醫（原處分卷第34頁參照，益證曾宏韜97年2
    月、3 月至高醫中和紀念醫院就診前數月身體即有腫瘤之嚴
    重症狀，是被告主張原告於97年3 月3 日為曾宏韜加保時，
    曾宏韜勞動能力已嚴重受損等情，洵屬有據。況被告於本件
    訴訟進行中檢具曾宏韜相關病歷資料送請特約專科醫師審查
    ，其病理意見認為：「（曾宏韜）原有B 、C 肝炎、肝硬
    化、脾腫大、膽石症等。97年4 月7 日因腹、全身不適、無
    食慾入院，病情為2-3 月。病情記載於97年3 月於高醫就
    醫時已有肝腫瘤之發現，當時檢查高度疑為肝惡性腫瘤，其
    後住院發現為膽道癌…於97年3 月3 日加保前已有肝硬化
    、肝炎、肝腫瘤、脾腫大、腹水腹脹等病情，臨床上為肝惡
    性腫瘤之疑似病患，其勞動力應已重度受損，為無力從事勞
    動工作之病況。」等情（附原處分卷第231 頁參照），是被
    告辯稱曾宏韜於97年3 月3 日加入勞工保險時，已屬無力從
    事勞動工作之病況，尚難認曾宏韜係原告僱用實際從事工作
    之員工乙節，自無不合。原告稱曾宏韜平日身體強壯，很少
    生病，97年4 月初身體發現異常，至高雄醫學大學附設醫院
    檢查，始發現罹患癌症云云，與事實尚有不符。又被告於審
    核勞工保險給付案件時，除以申請人所檢附之保險資料、診
    斷書等書面資料予以審核外，如有必要，另行徵詢專科醫師
    意見，合於勞工保險條例第28條及勞工保險局組織條例第11
    條第2 項規定，是原告主張特約專科醫師與被告間為委任關
    係，其審查意見有偏頗之虞云云，要難憑採。
八、至於原告主張曾宏韜於加保當時具備工作能力，且有工作之
    事實云云，然查：
（一）訴外人立典公司為曾宏韜於86年間設立，原告負責人甲○
      ○至93年4 月間止均為該公司之股東，93年5 月間將其於
      立典公司之出資轉讓他人，並於93年5 月3 日向主管機關
      陳報，嗣於93年8 月27日向主管機關申請設立原告公司，
      曾宏韜自始非原告公司之董監事或股東等情，有立典公司
      變更登記表、原告公司設立登記表及變更登記表附本院卷
      第247-248 、257 、258 、260 頁、234-237 、241-244
      頁足憑，是曾宏韜非原告負責人堪信實，此外，原告就曾
      宏韜為該公司顧問一節，既未舉證以實其說，則其主張曾
      宏韜與甲○○同為其「共同負責人」、「事業經營之負責
      人」、「代表事業主處理有關勞工事務之人」、「顧問」
      ，屬勞動基準法第2 條之僱主云云，核無可採。
（二）又曾宏韜於97年度並未自原告公司取得薪資所得一節，有
      曾宏韜97年度稅各類所得資料清單附本院卷第211 頁可稽
      ，此外，原告復無曾宏韜之員工名冊、工作紀錄及薪資帳
      冊（此為兩造所不爭執）可供查核，從而，原告稱曾宏韜
      自97年3 月3 日起受僱於該公司從事勞動，自難信為真實
      。至於證人己○○雖證稱公司於每月10日以現金給付薪資
      云云，僅能證明自身取得薪資之方式，無從證明原告有無
      支付薪資予曾宏韜之事；又曾宏韜於97年度雖自立典公司
      取得營利所得（格式代號及所得類別為54）617,684 元，
      惟該營利所得係指立典公司股東所獲分配之股利總額（所
      得稅法第14條參照），與原告公司給付員工之薪資所得（
      勞務對價）迥然不同，原告執曾宏韜取得立典公司營利所
      得一事，稱此可證曾宏韜實際從事勞動且有所得、原告有
      支付曾宏韜每月42,000元之薪資云云，核無足取。
（三）次查，立典公司於95年8 月4 日變更公司所在地，遷址至
      高雄縣梓官鄉○○村○○○路50號，原告公司其後於96年
      4 月10日亦變更公司所在地遷址至立典公司所在地各情，
      則有原告公司設立登記表、96年4 月11日變更登記表（核
      准文號經濟部96年4 月11日經中字第09631943000 號）、
      立典公司95年8 月7 日變更登記表（核准文號經濟部95年
      8 月7 日經中字第09532635490 號）附本院卷第240 、24
      1 、261 、262 頁可參，是立典公司與原告於96年4 月10
      日之後登記之公司所在地相同。另立典公司廠址為高雄縣
      彌陀鄉○○○路506 號一節，業據證人己○○、戊○○證
      述屬實，且為原告所不爭執，是立典公司於原告變更公司
      所在地至高雄縣梓官鄉○○村○○○路50號並將廠址設於
      高雄縣彌陀鄉○○○路506 號之前，已於該公司設立之址
      及廠址營業等情，即堪認定。
  １、而證人己○○就任職情形證稱：「我在原告公司工作，之
      前我在立典木業公司工作，…我在同一地址工作六年了，
      我進公司時，公司名稱是立典木業有限（公司），後來換
      了老闆，公司就改名為盟日發公司。」、「（你如何得知
      公司換了老闆）就是公司的老老闆過世後，換了小老闆經
      營後，公司就改名，老老闆是去年（97年8 月）過世的。
      」、「（老老闆過世前，你任職的公司名稱為何）立典木
      業公司。」、「…老老闆在世時，我是為立典公司工作，
      後來老老闆過世後，我則是幫小老闆作的盟日發公司工作
      。」、「曾宏韜有來我任職的公司上班…他來公司指導我
      們工作方式…，也會修理機台…從我進公司，情形就是這
      樣。」等語屬實，是己○○於曾宏韜死亡前，既係為曾宏
      韜所營之立典公司工作，則其證稱：曾宏韜生病期間會來
      公司作，大約兩、三天來一次，會幫忙修理機台、幫忙我
      們做事云云，自係指曾宏韜以立典公司負責人身分到立典
      公司從事經營管理而言，非以原告盟日發企業有限公司受
      僱人身分從事勞動，即足認定。而此徵諸證人戊○○證稱
      「…我是95年月底在公司門口看到徵人啟事，我就進去應
      徵，當時公司名稱是立典公司，是由曾宏韜給我面試的。
      」、「我從95年工作到現在，我的勞保原先是在立典公司
      投保，後來轉到盟日發公司投保的，那是在去年，因公司
      名稱更換時，曾宏韜及甲○○問我，換到盟日發公司投保
      好不好，我就說好…」、「（你勞保投保單位有如上揭所
      述的變換，則你服務的公司有無變換）沒有。」、「（立
      典公司與盟日發公司的業務如何區分）我不清楚兩家公司
      的業務如何區○○○○○道我的老闆是曾宏韜。」、「（
      知否盟日發公司的老闆為何人）是曾宏韜的兒子。」等語
      益明。是原告因其與立典公司同設一址，混淆立典公司與
      其員工關係，執立典公司員工稱曾宏韜為「老闆」，稱甲
      ○○為「小老闆」，逕指曾宏韜自原告公司設立後即於原
      告公司擔任業務處理、協助修理機器及技術指導等工作，
      係為原告公司從事勞動云云，顯與事實不符。
  ２、另訴外人建泉企業有限公司負責人丁○○亦到庭證稱；「
      是94年間開始往來，當時曾宏韜是以立典公司名義與我們
      公司往來，後來96年我才有與盟日發公司有交易往來。」
      、「（與盟日發公司有交易往來後，與立典公司還有無交
      易往來）兩家公司都有往來。」、「（提示原處分卷(一)第
      38頁〈同本院卷第87頁〉傳真文件）一、曾宏韜、甲○○
      他們沒有分哪家公司跟我公司訂貨，只是之前是由曾宏韜
      跟我公司接洽，但也有由甲○○跟我們接洽的情形過，上
      揭所提示單據上所寫小老闆的意思是指甲○○，我都稱呼
      甲○○為小老闆，曾宏韜去世後，我們往來的交易發票抬
      頭就開盟日發公司，但我習慣上出貨時都是用立典公司名
      義為記載，於原處分卷第38頁所示的交易，是甲○○、曾
      宏韜均有簽名於其上。…三、於原處分卷(一)第38頁所示的
      交易，我不知道曾宏韜、甲○○他們是用哪家公司與我們
      往來。」、「（你公司與立典公司最後一筆交易在何時）
      97年初還有交易往來。」、「我請款時都依一向的習慣寫
      立典公司，到現在98年了，我於請款時，都沒有區分立典
      公司或盟日發公司。」、「（立典公司與盟日發公司的傳
      真機號碼相同否）是的，他們兩家公司的傳真號碼相同，
      他們兩家公司只有一個傳真機。」等語無訛，是建泉企業
      有限公司於97年2 月22日以原處分卷(一)第38頁（即本院卷
      第87頁）傳真文件報價時，既不知其係與立典公司或原告
      交易，則該傳真文件自不足以證明曾宏韜有為原告公司從
      事勞動之事。況建泉企業有限公司負責人丁○○就立典公
      司、原告公司之往來請款，向來以立典公司為之，而丁○
      ○亦證稱「（盟日發公司與你公司開始有交易往來後，你
      公司與立典公司、盟日發公司接洽時，如何區別契約當事
      人係立典公司或盟日發公司）96年盟日發公司與我公司有
      交易往來，據我所知，是曾宏韜為了訓練甲○○接觸業務
      ，所以係以盟日發公司名義對外往來。」等語，是曾宏韜
      並無以原告公司受僱員工身分為原告與建泉企業有限公司
      往來交易之主觀意思及客觀事實甚明。是證人丁○○證明
      ，自不足證曾宏韜於97年3 月3 日加保後，受僱於原告從
      事勞動，原告就此之主張核無可取。
（三）此外，原告所提之報價單、契約書、清償協議書、建泉企
      業有限公司請款單（附本院卷第18、21-30 、127 頁）之
      契約對象為立典公司，且交易日期或未記載或早於曾宏韜
      97 年3月3 日加保時日甚遠，另附本院卷第19頁報價單
      交易日期則屬不明、第20、86、124-126 頁之94年9 月
      29 日 協議書、貨櫃運送簽收單、送貨單則早於曾宏韜於
      97 年3月3 日加保之時，第123 頁日文函件為曾宏韜以
      個人名義所為，且早於97年3 月3 日加保之時；第32-3
      9 頁之調解筆錄、現金交付證明書、臺灣高雄地方法院94
      年6 月22日94雄院貴民維94執全字第1665號民事執行處通
      知、95年1 月17日95雄院隆93執維字第32645 號民事執行
      處通知、94年8 月15日94雄院貴民全94裁全字第3005號民
      事執行處通知則為曾宏韜個人債務清償及財產遭債權人強
      制執行之相關資料，且為94、95年間之事；第147-168
      頁原告及立典公司之營業人銷售額與稅額申報書僅得證明
      二公司各該年度之銷售額及營業稅稅額，無從證明公司各
      員工從事之事實，是上開件證均不足以證明曾宏韜於97年
      3 月3 日加保之時，確具備工作能力及有於原告公司工作
      之事實。另高醫中和紀念醫院97年7 月24日病歷雖記載「
      近日工作stress( 緊張) 接待外賓」云云（本院卷第284
      頁背面），惟此乃曾宏韜之主觀陳述，是否屬實尚有未明
      ，況曾宏韜經營立典公司時即與日本客戶進行買賣交易，
      是曾宏韜於97年7 月間縱有接待外賓之事，則其所為究基
      於私誼、或為立典公司、原告而為，自有不明，原告執曾
      宏韜於就診時之主述，據指其係為原告接待外賓及從事勞
      動云云，亦屬率斷，不足採信。
九、再按勞工保險屬在職保險，勞工應有實際工作之事實，始得
    以其所屬團體或所屬機構為投保單位，參加勞工保險為被保
    險人（勞工保險條例第6 條規定參照），本件曾宏韜於97年
    3 月3 日以原告為投保單位加入勞工保險時，已有腫瘤之嚴
    重症狀肝癌末期，先後於高醫中和紀念醫院、高雄市立小港
    醫院檢查、診療、住院，勞動力應已重度受損，屬無力從事
    勞動工作之病況，已如前述，而原告就曾宏韜於97年3 月3
    日加保時，確有起確有實際工作（從事勞動）之能力、有本
    於原告受僱人地位為原告工作從事勞動之事實一事，未能另
    行舉證實其說，從而，原處分以原告並無曾宏韜之出勤、工
    作及領薪等資料，難以認定曾宏韜係原告僱用實際從事工作
    之員工，其申報曾宏韜參加勞工保險及就業保險與規定不符
    為由，依勞工保險條例第24條規定，核定自97年3 月3 日取
    消曾宏韜被保險人資格，已繳保費依同條例第16條第2 項規
    定，不予退還；另以其所請傷病給付屬停保期間發生之事故
    ，不符行為時勞工保險條例第19條第1 項之請領規定；而其
    住院診療距92年4 月29日自前一投保單位退保日已逾1 年，
    亦無行為時同條例第20條規定之適用，併核定所請傷病給付
    不予給付，於法即無不合，原告此主張各語，洵無足採。
十、綜上所述，原處分認事用法並無違誤，爭議審定及訴願決定
    ，遞予維持，亦無不合，原告起訴請求判決如聲明所示，為
    無理由，應予駁回。
十一、本件事證已臻明確，原告聲請向高雄市立小港醫院函查曾宏
    韜於加保時病情及勞動能力情形、聲請訊問被告訪查人員及
    曾柳茵及兩造其餘攻擊、防禦方法，經核與判決之結果不生
    影響，無庸逐一論述，併予敘明。
十二、據上論結，本件原告之訴為無理由，爰依行政訴訟法第98條
    第1項前段，判決如主文。
中    華    民    國    99    年     4    月    1     日
                    臺北高等行政法院第五庭
                              審判長法  官  黃清光
                                    法  官  程怡怡
                                    法  官  周玫芳
上為正本係照原本作成。
如不服本判決，應於送達後20日內，向本院提出上訴狀並表明上
訴理由，如於本判決宣示後送達前提起上訴者，應於判決送達後
20日內補提上訴理由書（須按他造人數附繕本）。
中    華    民    國    99    年     4    月    1     日
                                    書記官  何閣梅


司法院資訊處製作；財團法人民間司法改革基金會備份。
